臺灣高等法院刑事判決
110年度侵上訴字第82號
上  訴  人  臺灣宜蘭地方檢察署檢察官
上  訴  人  
即  被  告  曾彥誠
選任辯護人  徐嘉明律師(法扶律師)          
上列上訴人因妨害性自主案件，不服臺灣宜蘭地方法院於中華民
國110年1月27日所為109年度侵訴字第26號第一審判決（起訴案
號：臺灣宜蘭地方檢察署108年度偵字第6414號），提起上訴，
本院判決如下：
    主  文
原判決撤銷。
甲○○對未滿十四歲之女子犯強制性交罪，處有期徒刑參年陸月。
    事  實
一、甲○○經友人介紹認識代號BT000-A108085女子（民國00年0月
    生，真實姓名年籍詳卷，下稱甲女），並得知甲女為國中學
    生，主觀上得以預見甲女為未滿14歲之女子，竟基於縱對未
    滿14歲之女子為強制性交亦不違反其本意之不確定故意，於
    108年9月7日下午某時，在其位於宜蘭縣○○市○○路00巷00號
    住處房間，不顧甲女已經表明「不要」以示拒絕之意思，仍
    強行脫下甲女褲子後，違反甲女之意願，以性器進入甲女性
    器之方式，對甲女為強制性交得逞。嗣甲女於108年9月9日
    向學校輔導室表示遭受性侵，學校於同日通報主管機關，經
    警循線查悉上情。
二、案經甲女及甲女之父（代號BT000-A108085A，真實姓名年籍
    詳卷）訴由宜蘭縣政府警察局移送臺灣宜蘭地方檢察署檢察
    官偵查起訴。
    理  由
壹、證據能力：
　　本院認定犯罪事實所憑之供述證據及非供述證據，檢察官、
    被告及辯護人均同意作為本案證據（本院卷第95至98頁），
    經本院審酌各該陳述作成時之情況與證據取得程序，均無違
    法或不當，因而認為適當，均認有證據能力，合先敘明。
貳、實體方面：
一、認定事實所憑之證據及理由：
　㈠訊據上訴人即被告甲○○固坦承於上開時間、地點，以性器進
    入甲女性器之方式，對甲女為性交之事實，惟矢口否認有何
    對未滿14歲女子為強制性交之犯行，辯稱：我與甲女為性交
    並無違反甲女之意願，且我當時以為甲女是17、18歲，不知
    甲女實際上未滿14歲等語。
　㈡經查：
　　⒈被告於上開時間、地點，以性器進入甲女性器之方式，對
      甲女為性交之事實，業據其於警詢、偵訊、原審及本院審
      理時坦承不諱（偵6414卷第6至7頁、61至62頁、原審卷第
      84至85頁、本院卷第158頁），核與告訴人甲女之指訴情
      節相合（詳下述），且甲女於案發後向學校輔導室表示遭
      受性侵後，經輔導主任及社工陪同至醫院採集檢體送驗結
      果，其內褲褲底內層斑跡、外陰部棉棒及陰道深部棉棒檢
      出同一種男性Y染色體DNA-STR型別，與被告型別相符，亦
      有甲女就讀學校輔導紀錄（偵6414不公開卷第47頁）、疑
      似性侵害案件證物採集單（偵6414不公開卷第31至32頁）
      、內政部警政署刑事警察局108年12月18日刑生字第10880
      17792號鑑定書（偵6414卷第51至52頁）在卷可稽，此部
      分事實首堪認定。
　　⒉被告對甲女為性交，違反甲女意願之認定：
　　⑴被告自始於108年10月17日警詢時供稱：「（你與被害人BT
      000-A108085發生性行為前有無徵得她的同意？）在要做
      之前我有問她可不可以，但她只是嘴巴笑笑的沒有回答我
      ，直到我要脫她褲子時，她才向我表示不要，但我並未理
      她，繼續將她的內外褲脫掉，接著脫下自己的褲子後，將
      自己的生殖器插入她的下體與她發生性交行為」等語（偵
      6414卷第6頁反面）；嗣於109年1月6日偵訊時則稱：「（
      你在警局說你有問BT000-A108085可不可以，她嘴巴笑笑
      的沒有回答，直到你要脫她褲子，她說不要，既然BT000-
      A108085已說不要，你為何要繼續？）我不知道」、「（
      你在警局上開所述是真的？）是」、「（BT000-A108085
      有跟你說不要？）對」等語（偵6414卷第61頁反面），均
      坦承甲女當場已表明「不要」後，其未予置理，仍執意將
      甲女褲子脫下後，對甲女為性交行為。
　　⑵而依證人即告訴人甲女於偵訊時所證：「（在甲○○《筆錄誤
      載為曾彥承，下同》家發生何事？）到他房間後，他把我
      全身的衣服脫掉，我有說不要，但他還是把我的衣服脫掉
      ，他也把自己的衣服脫掉，他把我推在床上後，就把他的
      生殖器放入我的生殖器」、「（你在過程中有無跟曾承誠
      說不要？有無哭？）有，但他都沒理我」等語（他1128卷
      第16頁）；嗣於原審審理時證稱：「（你在偵查中說被告
      脫你衣服的時候你有說不要，但是他還是把你的衣服脫掉
      ，他也把自己的衣服脫掉，他把你推到床上後，就把他的
      生殖器放入你的生殖器，是否實在？）實在」、「（你還
      說過程中你有說不要，但是他都不理你，是否實在? ）實
      在」等語（原審卷第170頁），亦明確指證當場已向被告
      說「不要」以表達拒絕之意後，被告未予置理，仍強行脫
      下甲女衣褲後，對甲女為性交行為。審酌甲女與被告僅係
      普通朋友關係，彼此無嫌隙或仇恨，業據被告供明在卷（
      偵6141卷第6頁反面），其所述情節無悖情理，並與被告
      上開自白互核相符，自應採信。
　　⑶按刑法第221條第1項「對於男女以強暴、脅迫、恐嚇、催
      眠術，或其他違反其意願之方法而為性交」之強制性交罪
      ，所稱「違反意願之方法」而為性交，並不以類似同條項
      前段列舉之強暴、脅迫、恐嚇或催眠術等方法為必要，祇
      要行為人主觀上具備侵害被害人性自主之行使、維護，以
      任何違反被害人意願之方法為性交者，均屬之。又刑法第
      16章妨害性自主罪章所保護之法益為個人性自主決定權，
      即個人享有免於成為他人性客體的自由，可依其意願自主
      決定「是否」、「何時」、「如何」及與「何人」為性行
      為，此乃基於維護人性尊嚴、個人主體性及人格發展的完
      整，並為保障個人需求獲得滿足所不可或缺的基本權利。
      強調「性自主決定權」即「性同意權」，意指任何性行為
      都應建立在相互尊重，彼此同意的基礎上，絕對是「No m
      eans No」「only Yes means Yes 」，即「說不就是不」
      、「她（或他）說願意才是願意」、「沒有得到清楚明瞭
      的同意，就是不同意」。申言之，要求性主動的一方有責
      任確認對方在「完全清醒」的狀態下「同意」之行為，鼓
      勵「溝通透明化」並「尊重對方」。因此，對方沉默時不
      是同意，對方不確定或猶豫也不是同意，無所謂「沒有說
      不行，就等於願意」或有「半推半就」的模糊空間，避免
      「性同意」成為性侵害事件能否成立的爭議點。猶不得將
      性侵害的發生歸咎於被害者個人因素或反應（例如不得將
      被害人穿著暴露或從事與性相關之特殊行業等作為發生性
      行為的藉口，或指摘被害人何以不當場求救、立即報案、
      保全證據，或以被害人事後態度自若，仍與加害者保有曖
      昧、連繫等情狀即推認被害者應已同意而合理化加害者先
      前未經確認所發生的性行為），卻忽視加害者在性行為發
      生時是否確保對方是在自願情況下的責任（最高法院110
      年台上字第2496號判決意旨參照）。本案告訴人甲女係當
      場向被告表示「不要」，直接傳達其拒絕與被告性交之意
      思，無所謂模糊空間可言。詎被告明知上情，竟未予置理
      ，仍強行脫下甲女褲子後，對甲女為性交行為，揆諸上開
      說明，自屬違反甲女之意願，其有對甲女為強制性交之主
      觀犯意及客觀行為，至為灼然。被告空言辯稱並無違反甲
      女之意願云云，核與卷證不合，難認可採。
　　⑷辯護人雖辯稱：①被告於偵訊時另曾表示甲女沒有說不要或
      反抗、雙方是你情我願等語；原審囑託醫療財團法人羅許
      基金會羅東博愛醫院（下稱羅東博愛醫院）鑑定結果，稱
      被告可能誤判甲女意態不明的拒絕方式或因疾病所致高衝
      動性而冒險犯案，未認定被告強制性交；又被告領有身心
      障礙證明，罹患注意力不足過動症、輕度智能不足，是被
      告可能係誤認甲女同意性交，而有構成要件錯誤之情形。
      ②甲女於偵訊時稱案發後其去找證人黃○○（姓名年籍詳卷
      ）講當天發生的事等語，但黃○○於警詢時卻稱不知道甲女
      遭性侵之事，雙方所述不符。甲女於案發後，同日即以行
      動通訊與被告聯絡，嗣多次主動聯絡被告、邀約見面，與
      一般性侵被害人之情形不符，且甲女於偵審中之證述，無
      庸具結，其證詞之證明力較低，不足以證明被告強制性交
      等語。惟查：①告訴人甲女係當場向被告表示「不要」，
      直接傳達其拒絕與被告性交之意思，無所謂模糊空間可言
      ，已見前述。而被告雖有注意力不足過動症、輕度智能不
      足情形，然經原審囑託羅東博愛醫院對被告行為時之責任
      能力為鑑定，確認其案發當下之辨識能力、控制能力皆完
      好，未有顯著降低之情形（另詳下述），其對於甲女當時
      已表明拒絕性交之意思，自難諉為不知。被告於偵訊之初
      ，亦坦承甲女當場確有表明「不要」，嗣改稱甲女沒有說
      「不要」、雙方是你情我願云云，乃避重就輕之詞，無礙
      上開認定。又原審囑託鑑定之項目，乃被告行為時之責任
      能力部分，亦即其於本件犯罪行為時有無因精神障礙或其
      他心智缺陷，致不能識行為違法或欠缺依其辨識而行為之
      能力，或其上開辨識能力、控制能力有無顯著降低情形。
      至於被告究竟有無強制性交之主觀犯意，非屬鑑定事項，
      應由法院調查證據認定。辯護人截取鑑定報告之部分內容
      ，主張該鑑定報告未認定被告強制性交、被告可能係誤認
      甲女同意性交云云，難認可採。②告訴人或證人之陳述有
      部分前後不符，或相互間有歧異時，究竟何者為可採，法
      院仍得本其自由心證予以斟酌，非謂一有不符或矛盾，即
      應認其全部均為不可採信。甲女指證其當場向被告說「不
      要」以表達拒絕之意後，被告未予置理，仍強行脫下其褲
      子後為性交之基本事實，信而有徵，應予採信，業經本院
      論述如上。因甲女未滿16歲，依法不得令其具結，惟不影
      響其證詞之憑信性。至於甲女於偵訊時所稱案發後其有去
      找證人黃○○講當天發生的事等語（他1128卷第16頁反面）
      ，與黃○○於警詢時所述其不知道甲女遭性侵之事等語（偵
      6414卷第68頁），固有不符之處，然此或因甲女或黃○○記
      憶淡忘，或因黃○○不欲牽扯本案等由所致，尚難憑此遽認
      甲女之全部證詞均不可採。又被害人事後與加害者是否仍
      有連繫、面對加害者之態度為何，無從推認被害人於案發
      時已同意，而合理化加害者先前違反被害人意願所為強制
      性交之責任。辯護人所指甲女於案發後與被告之聯絡、邀
      約見面情形，經核亦均不足以採為有利於被告之論據。
　　⒊被告對甲女未滿14歲有不確定故意之認定：
　　⑴按刑法第222條第1項第2款之對於未滿14歲之男女犯強制性
      交罪，並不以行為人明知被害人未滿14歲為絕對必要，祇
      須行為人可預見被害人係未滿14歲，且縱對未滿14歲之被
      害人強制性交，亦不違背其本意，即足當之。查甲女係95
      年4月生，案發時係國中二年級學生，為未滿14歲之人，
      有宜蘭縣政府警察局性侵害案件真實姓名對照表（偵6414
      不公開卷第20頁）、宜蘭縣政府社會處性侵害減述案件訊
      前訪視調查報告（偵6414不公開卷第15頁）可憑。而被告
      於警詢時稱：「我不知道她（甲女）的實際年齡，但是我
      知道她是國中生」（偵6414卷第7頁）；偵訊時稱：「（
      發生性行為當時就知道甲女是國二了？）是，玩在一起的
      朋友會互相講」（偵6414卷第80頁正反面）；原審審理時
      稱：「（你知道甲女當時國中生?）知道，國幾不知道，
      以為國二或國三」（原審卷第177頁）；本院審理時稱：
      「行為當時我知道甲女就讀國中二年級，但我不知道甲女
      未滿14歲，我以為甲女已經17、18歲」等語（本院卷第15
      8頁）。綜觀被告上開供述，雖就其所認識告訴人之具體
      年齡與國中年級有所爭執，然始終供認知悉甲女當時就讀
      國中。詰之甲女亦於原審供稱其經友人介與被告認識，在
      與被告及朋友往來過程中，旁人也會提到甲女當時就讀國
      中，但不確定被告是否知悉甲女年級等語相符（原審卷第
      168、169頁）。因認被告確實知悉其行為時，甲女為就國
      中之學生。而依我國學制，國中在學年齡為12歲至未滿15
      歲，是被告主觀上得以預見甲女為未滿14歲之人，應無疑
      義。詎被告仍執意對甲女為強制性交，其有縱對未滿14歲
      之女子為強制性交亦不違反其本意之不確定故意，亦屬明
      確。被告辯稱其當時以為甲女是17、18歲，不知甲女實際
      上未滿14歲云云，核與事理相違，難認可採。
　　⑵辯護人另辯以：①本案無證據足認被告有對未滿14歲女子為
      強制性交之主觀犯意。②被告僅知甲女當時為國二學生，
      但不知甲女之生日，無法知悉甲女之實際年齡等語。惟查
      ：①依卷內事證，足認被告有對未滿14歲女子為強制性交
      之不確定故意，業經本院論述如上，辯護人主張本案無證
      據足以證明被告之主觀犯意，容有誤會。②況依我國學制
      ，國二學生為13歲至14歲間，倘依辯護人所述，被告知悉
      甲女當時就讀國二，則其更可知悉甲女可能未滿14歲，即
      令被告不知甲女生日，亦無礙上開事實認定。
  ㈢綜上，本案事證明確，被告犯行堪予認定。
二、論罪科刑及撤銷改判之理由：
　㈠核被告所為，係犯刑法第222條第1項第2款之對未滿14歲女子
    為強制性交罪。雖被告為輕度智能不足者，併有注意力不足
    過動症，有身心障礙證明（原審卷第79頁）、羅東博愛醫院
    函附之診斷證明及病歷資料（原審卷第119至144頁）在卷可
    稽。惟被告到案後，觀諸其歷次陳述，均無明顯異常情形，
    且經原審囑託鑑定結果，以被告案發時已明白甲女為國中生
    年紀，且明白與未成年人發生性行為之可能刑責，所罹患注
    意力不足過動症之高衝動性，並未導致現實感之模糊與喪失
    ，因認其當下之辨識能力、控制能力皆完好，而未達顯著降
    低之情形，有羅東博愛醫院109年12月2日羅博醫字第109110
    0149號函附之鑑定報告書可參（原審卷第111至117頁），自
    無刑法第19條第1項或第2項之適用餘地。
　㈡按刑法第59條規定犯罪之情狀顯可憫恕者，得酌量減輕其刑
    ，所謂「犯罪之情狀」，與刑法第57條規定科刑時應審酌之
    一切情狀，並非截然不同之領域，於裁判上酌減其刑時，應
    就犯罪一切情狀（包括第57條所列舉之10款事項），予以全
    盤考量，審酌其犯罪有無顯可憫恕之事由，即有無特殊之原
    因與環境，在客觀上足以引起一般同情，以及宣告法定最低
    度刑是否猶嫌過重等，資為判斷，且適用刑法第59條酌量減
    輕其刑時，並不排除同法第57條所列舉10款事由之審酌。查
    被告不思尊重甲女之性自主決定權，執意為上開犯行，固應
    給予相當之制裁，惟考量其於案發時僅18歲，年紀甚輕，且
    本身為輕度智能不足者，併有注意力不足過動症，已如前述
    ，雖辨識能力、控制能力尚未達顯著降低之情形，無從依刑
    法第19條第1、2項規定不罰或減輕其刑，然責任程度較諸一
    般正常人為輕；而甲女案發時之實際年齡已滿13歲，為接近
    14歲之人；被告之犯罪態樣，為不理會甲女以「不要」表達
    拒絕之意思，無證據足認曾對甲女施加強暴、脅迫、恐嚇等
    手段；且被告事後與甲女積極和解，於本院審理期間雙方成
    立和解，被告已付清賠償金新臺幣26萬元，有和解筆錄、告
    訴人陳報狀可稽（本院卷第103至107頁），而經本院聯繫甲
    女本人，其表明「我們已經跟被告和解，我同意原諒被告，
    給被告一次機會」等語，有本院公務電話查詢紀錄可憑（本
    院卷第183頁），堪認被告犯罪後之態度尚佳，並已取得告
    訴人甲女之原諒。本院審慎斟酌上情，認被告所犯上開之罪
    ，倘科以最低法定刑即有期徒刑7年，失之苛酷，而有情輕
    法重之情形，其犯罪情狀顯可憫恕，爰依刑法第59條規定酌
    減其刑，以求個案量刑之妥適平衡。又經本院與甲女本人聯
    繫確認，既已探知甲女之意見，檢察官聲請傳喚甲女到庭，
    擬了解其是否同意和解（本院卷第159頁），認無必要，爰
    不予傳喚之，附此敘明。
　㈢原審論罪科刑，固非無見。惟查：本案被告有情輕法重之情
    形，允宜適用刑法第59條規定酌減其刑，已見前述，原判決
    未及考量被告嗣於本院審理期間，已與甲女和解、賠償損害
    並取得甲女之原諒等節，而認本案並無刑法第59條之適用餘
    地，尚有未洽。檢察官提起上訴，指摘原判決量刑過輕，為
    無理由。被告仍執前詞否認犯行，所辯均不足採，業經本院
    論駁如上；然其提起上訴，主張適用刑法第59條規定減刑，
    為有理由，自應由本院將原判決撤銷改判之。爰審酌被告不
    思尊重甲女之性自主決定權，為滿足個人性慾，竟無視甲女
    以「不要」表達拒絕之意思，執意違反甲女之意願而為性交
    ，應給予相當之制裁；惟念其案發時僅18歲，且本身為輕度
    智能不足者，併有注意力不足過動症，責任程度較諸一般正
    常人為輕，且已與甲女成立和解、賠償損害，並取得甲女之
    原諒；復考量其犯罪之態樣、動機、目的、手段、甲女之實
    際年齡、犯後態度，兼衡其教育程度、工作收入情形、家庭
    生活情況（本院卷第159頁）等一切情狀，量處如主文第二
    項所示之刑。又本案對被告所宣告之刑，非屬2年以下有期
    徒刑、拘役或罰金，核與刑法第74條第1項所定緩刑之要件
    不合，無從宣告緩刑，併予敘明。
據上論斷，應依刑事訴訟法第369條第1項前段、第364條、第299
第1項前段，刑法第222條第1項第2款、第59條，判決如主文。
本案經檢察官林小刊提起公訴，檢察官黃正綱提起上訴，檢察官
劉異海到庭執行職務。　　
中　　華　　民　　國　　110 　年　　7 　　月　　29　　日
              　　刑事第六庭    審判長法　官  劉方慈
                                      法　官  許曉微
                                      法　官  朱嘉川
以上正本證明與原本無異。
如不服本判決，應於收受送達後20日內向本院提出上訴書狀，其
未敘述上訴之理由者並得於提起上訴後20日內向本院補提理由書
（均須按他造當事人之人數附繕本）「切勿逕送上級法院」。
                                      書記官  尤朝松
中　　華　　民　　國　　110 　年　　7 　　月　　29　　日
附錄本案論罪科刑法條全文：
中華民國刑法第222條
犯前條之罪而有下列情形之一者，處7年以上有期徒刑：
一、二人以上共同犯之者。
二、對未滿十四歲之男女犯之者。
三、對精神、身體障礙或其他心智缺陷之人犯之者。
四、以藥劑犯之者。
五、對被害人施以凌虐者。
六、利用駕駛供公眾或不特定人運輸之交通工具之機會犯之者。
七、侵入住宅或有人居住之建築物、船艦或隱匿其內犯之者。
八、攜帶兇器犯之者。
前項之未遂犯罰之。